【裁判字號】    91,訴,2515
【裁判日期】    920321
【裁判案由】    偽造文書
【裁判全文】
臺灣臺中地方法院刑事判決                        九十一年度訴字第二五一五號
    公  訴  人  臺灣臺中地方法院檢察署檢察官
    被      告  乙○○
右列被告因偽造文書案件，經檢察官提起公訴（九十一年度偵字第一八四九八號），
本院判決如左：
    主  文
乙○○共同行使偽造私文書，足以生損害於公眾及他人，處有期徒刑肆月，如易科罰
金，以佰元折算壹日。緩刑年。離婚協議書上偽造之「甲○○」署押壹枚、離婚
登記申請書上偽造之「甲○○」署押壹枚、甲○○換領國民身分證申請書上偽造之「
甲○○」署押貳枚均沒收。
    事  實
一、乙○○與甲○○於民國八十七年五月十七日結婚，婚後長期感情不睦，乙○○要
    求與甲○○離婚不成，竟意圖為自己不法之所有，於九十一年六月十五日晚上七
    時許，在臺中縣大里市○○路○段六四三巷七號三樓住處，竊取甲○○所有之印
    章一個、照片三張及國民身分證一張，得手後伺機盜用（竊盜部分業據甲○○於
    檢察官偵查時撤回告訴）。乙○○旋基於行使偽造私文書及明知為不實之事項，
    而使公務員登載於職務上所掌之公文書之犯意，於同年月十七日，在前開住處，
    偽造甲○○名義之離婚協議書，並於其上偽造甲○○署押一枚及盜用甲○○印章
    蓋印甲○○印文四枚，再向丙○○、丁○○佯稱其與甲○○欲辦理離婚，央請二
    人在離婚協議書之證人欄簽名、蓋章，丙○○、丁○○旋在不知乙○○偽造離婚
    協議書的情況下，在前開離婚協議書之證人欄內簽名、蓋章。乙○○復以新臺幣
    三萬六千元之代價，央請外貌酷似甲○○而有共同行使偽造私文書及明知為不實
    之事項，而使公務員登載於職務上所掌公文書之犯意聯絡之林姓成年女子，於同
    年月十八日下午二時許，共同前往臺中縣大里市戶政事務所，向戶籍員黃碧綿偽
    稱係由甲○○親自辦理離婚登記，並共同偽造甲○○名義之離婚登記申請書及換
    領國民身分證申請書，於離婚登記申請書上偽造甲○○署押一枚及盜用甲○○印
    章蓋印甲○○印文一枚；於換領國民身分證申請書上偽造甲○○署押二枚及盜用
    甲○○印章蓋印甲○○印文二枚，連同乙○○有權製作之乙○○換領國民身分證
    申請書及先前偽造之離婚協議書，持以行使向戶籍員黃碧綿辦理離婚登記及換領
    甲○○國民身分證，使戶籍員黃碧綿、何明珠及股長陸文震等人，分別在前開離
    婚登記申請書及甲○○換領國民身分證申請書上核章，而將離婚及換領甲○○國
    民身證之不實事項，分別登載於職務上製作之離婚登記申請書、甲○○換領國民
    身分證申請書及甲○○之國民身分證上，並據以核發甲○○之國民身分證，足以
    生損害於戶政機關離婚登記及國民身分證換發之正確性及甲○○。嗣因甲○○發
    現其國民身分證遭換領新證，且配偶欄成為空白，因而發現上情。
二、案經甲○○訴由臺中縣警察局霧峰分局報告臺灣臺中地方法院檢察署檢察官偵查
    起訴。
    理  由
一、右揭犯罪事實，業據被告乙○○於本院審理時坦承不諱，核與告訴人甲○○指訴
    情節及證人丁○○、丙○○、黃碧綿證述情節相符，並有離婚協議書、離婚登記
    申請書、換領國民身分證申請書及戶籍謄本附卷可稽，本案事證明確，被告犯行
    ，洵堪認定。
二、按公文書者，謂公務員職務上制作之文書，刑法第十條第三項定有明文，而公文
    書與私文書相黏連或制作於同一之用紙，仍不失為公、私兩文書（最高法院二十
    七年上字第二八Ｏ一號判例參照）。離婚登記申請書及換領國民身分證申請書係
    戶政機關以電腦輸入申請人資料後所列印之申請書格式，供申請人於申請人欄簽
    名蓋章後，向戶政機關提出申請，經戶政機關承辦人員於審核欄內核章，以示申
    請人業已申請離婚登記或換領國民身分證之意，是離婚登記申請書及換領國民身
    分證申請書於申請人在申請人欄簽名蓋章後，即屬私文書之性質，於向戶政機關
    提出申請，經戶政機關承辦人員於審核欄內核章後，則兼具公文書之性質。被告
    乙○○持偽造之離婚協議書、離婚登記申請書及甲○○換領國民身分證申請書，
    向臺中縣大里市戶政事務所戶籍員黃碧綿辦理離婚登記及換領甲○○國民身分證
    ，使戶籍員黃碧綿、何明珠及股長陸文震等人，分別在前開離婚登記申請書及甲○○換領國民身分證申請書上核章，而將離婚及換領甲○○國民身證之不實事項
    分別登載於職務上製作之離婚登記申請書、甲○○換領國民身分證申請書及甲○○之國民身分證上，並據以核發甲○○國民身分證，足以生損害於戶政機關離婚
    登記及國民身分證換發之正確性及甲○○，核其所為，係犯刑法第二百十六條行
    使同法第二百十條之偽造私文書罪及同法第二百十四條明知為不實之事項，而使
    公務員登載於職務上所掌之公文書罪。被告盜用印章、偽造署押之行為，為偽造
    離婚協議書、離婚登記申請書及甲○○換領國民身分證申請書等私文書之階段行
    為；被告偽造前開私文書後復持以行使，其偽造之低度行為，為行使之高度行為
    所吸收，均不另論罪（被告盜取甲○○之印章持以蓋用，當然產生該印章之印文
    ，祇成立盜用印章行為，並無盜用印章行為，為盜用印文行為所吸收之問題，最
    高法院八十六年臺上字第三二九五號判例參照）。被告與林姓成年女子間，就行
    使偽造私文書及明知為不實之事項，而使公務員登載於職務上所掌之公文書犯行
    ，有犯意聯絡及行為分擔，為共同正犯。被告以一行使行為，同時行使偽造之離
    婚協議書、離婚登記申請書及甲○○換領國民身分證申請書，侵害甲○○及戶政
    機關離婚登記及國民身分證換發之正確性法益，為想像競合犯，應從一論以行使
    偽造私文書罪。被告所犯行使偽造私文書罪及明知為不實之事項，而使公務員登
    載於職務上所掌之公文書罪間，有方法結果之牽連關係，為牽連犯，應從一重以
    行使偽造私文書罪處斷。爰審酌被告並無刑事前案紀錄，有臺灣高等法院被告全
    國前案紀錄表及臺灣臺中地方法院檢察署刑案資料查註紀錄表附卷可稽，堪認其
    犯案前品行尚佳，並斟酌被告為圖達成與其妻甲○○離婚之目的，竟以行使偽造
    私文書之方法，向戶政機關為虛偽登記，其行為不僅未能正視並解決夫妻間之相
    關問題，且徒增戶政機關之困擾，雖犯罪手段平和，然對甲○○之傷害難謂輕微
    ，惟被告犯後業已坦承犯行，堪認已有相當之悔意等一切情狀，量處如主文所示
    之刑，並諭知易科罰金之折算標準，以示懲儆。末查，被告前未曾受有期徒刑以
    上刑之宣告，有臺灣高等法院被告全國前案紀錄表及臺灣臺中地方法院檢察署刑
    案資料查註紀錄表附卷可憑，被告坦承犯行，深具悔意，其經此偵審程序之教訓
    ，當能知所警惕，信無再犯之虞，本院綜核各情，認所宣告之刑，以暫不執行為
    適當，併予宣告緩刑三年，以啟自新，並觀後效。離婚協議書上「甲○○」之署
    押一枚、離婚登記申請書上「甲○○」之署押一枚、甲○○換領國民身分證申請
    書上「甲○○」之署押二枚，均為偽造之署押，爰依刑法第二百十九條宣告沒收
    。至於離婚協議書上盜蓋之「甲○○」印文四枚、離婚登記申請書上盜蓋之「甲○○」印文一枚、甲○○換領國民身分證申請書上盜蓋之「甲○○」印文二枚，
    因非偽造之印文，自不為沒收之諭知，附此說明。
三、公訴意旨另以：被告乙○○於九十一年六月十七日中午，在臺中市○○路某書局
    ，利用不知情之代刻印章業者，偽造丁○○、丙○○之印章各一枚，並在偽造之
    離婚協議書證人欄上，偽造丁○○、丙○○之署押及印文，填寫渠等之出生年月
    日及國民身分證統一編號，以示渠等確為被告與告訴人甲○○之離婚證人，而偽
    造丁○○、丙○○為離婚證人名義之離婚協議書，並持以向臺中縣大里市戶政事
    務所辦理離婚登記，另涉有刑法第二百十六條行使同法第二百十條之偽造私文書
    罪嫌，並與前開有罪部分有實質上一罪關係等語。被告則堅詞否認有為右揭行使
    偽造私文罪書之犯行，辯稱：丁○○、丙○○確有在前開離婚協議書證人欄上簽
    名、用印，因伊向渠等佯稱確與告訴人達成離婚協議，故渠等始同意在離婚協議
    書上簽名、用印，渠等並不知伊與告訴人間並無離婚合意等語。經查，被告前開
    辯詞核與證人丁○○、丙○○於本院審理時均證稱渠等確有應被告之要求，在離
    婚協議書證人欄簽名、用印，並不知被告與告訴人是否確有離婚合意等情相符。
    觀諸證人丁○○、丙○○於本院審理之初，均具結證稱並未在離婚協議書上簽名
    、用印，經本院發現前開離婚協議書上甲○○、丁○○、丙○○之簽名，顯非為
    同一人之筆跡，應非被告單獨所偽造，經再次訊問被告及證人丁○○、丙○○後
    ，渠等始承認離婚協議書上丁○○、丙○○之簽名、用印確為丁○○、丙○○所
    親為。而證人丁○○、丙○○係在明知渠等承認離婚協議書上之簽名、用印是自
    己所親為，將使第一次審理庭期所為之虛偽證言為法院所發現（丁○○、丙○○
    涉嫌偽證部分，本院將另行告發），仍據實承認前開情節，足見渠等事後承認確
    有在離婚協議書上簽名、用印之證詞，堪予採信，本案既無積極證據證明被告另
    有前開行使偽造私文書之行為，核屬不能證明被告犯罪，本應諭知無罪之判決，
    然公訴意旨認此部分與前開有罪部分，有實質上一罪關係，本院爰不另為無罪之
    諭知，末此說明。
據上論斷，應依刑事訴訟法第二百九十九條第一項前段，刑法第二十八條、第二百十
六條、第二百十條、第二百十四條、第五十五條、第四十一條第一項前段、第七十四
條第一款、第二百十九條，罰金罰鍰提高標準條例第一條前段、第二條，判決如主文
。
中      華      民      國    九十二    年      三      月    二十一    日
                              臺灣臺中地方法院刑事第三庭
                                      法  官  陳  得  利
右正本證明與原本無異。
如不服本判決，應於送達後十日內向本院提出上訴狀（須附繕本），上訴於臺灣高等
法院臺中分院。
                  書記官
中      華      民      國    九十二    年      三      月    二十六    日
附錄本案論罪科刑法條全文：
刑法第二百十六條
行使第二百十條至第二百十五條之文書者，依偽造、變造文書或登載不實事項或使登
載不實事項之規定處斷。
刑法第二百十條
偽造、變造私文書，足以生損害於公眾或他人者，處五年以下有期徒刑。
刑法第二百十四條
明知為不實之事項，而使公務員登載於職務上所掌之公文書，足以生損害於公眾或他
人者，處三年以下有期徒刑、拘役或五百元以下罰金。


司法院資訊處製作；財團法人民間司法改革基金會備份。
